【裁判字號】    98,上訴,1484
【裁判日期】    980813
【裁判案由】    偽造文書
【裁判全文】
臺灣高等法院臺中分院刑事判決        98年度上訴字第1484號
上  訴  人
    即
自  訴  人  甲○○
自訴代理人  鄭雪櫻律師
被      告  乙○○
上列上訴人因被告偽造文書案件，不服臺灣臺中地方法院97年度
自字第51號中華民國98年6月4日第一審判決，提起上訴，本院判
決如下：
    主  文
上訴駁回。
    理  由
一、自訴意旨略以：被告乙○○因擬在臺灣從事大陸人士來台觀
    光之業務，需要以旅行社名義在臺灣招攬並從事上開觀光業
    務，被告經由導遊盧林由介紹，認識經營晉銓旅行社有限公
    司（下稱晉銓旅行社）之自訴人甲○○，雙方於民國（下同
    ）94年11月16日簽訂租牌合約。未料，被告乙○○竟擅自偽
    造95年2月6日之合約（下稱系爭合約書）內容，並在系爭合
    約書上偽造自訴人之署押，謊稱自訴人有與被告乙○○簽定
    系爭合約書，偽稱自訴人積欠被告債務，並持上開偽造之系
    爭合約書以及自行編造自訴人積欠其債務所寄發之存證信函
    ，向臺灣臺中地方法院民事庭起訴請求自訴人清償債務，經
    臺灣臺中地方法院民事庭將上開民事案件移轉管轄由福建金
    門地方法院審理。因自訴人未收到法院開庭通知書，故未到
    庭，福建金門地方法院金城簡易庭（下稱金城簡易庭）就上
    開民事案件於96年9月21日以96年度城簡字第25號判決，判
    決被告乙○○勝訴。被告並持該勝訴之確定之民事判決，據
    以向法院聲請強制執行，自訴人因被告乙○○之上開偽造行
    為權益受損嚴重。因認被告涉犯刑法第217條、第216條、
    210條之行使偽造私文書罪嫌等語。【另自訴人於自訴狀中
    自訴被告乙○○擅自偽造自訴人甲○○中國信託商業銀行之
    信用卡（卡號：0000000000000000號）之簽名，於95年2月
    15日起至95年2月22日間，在桃園飯店、麗格客棧及台北豪
    景大酒店，盜刷自訴人上開信用卡，其盜刷金額高達新臺幣
    （下同）40萬元以上部分之犯行，業據原審法院另為自訴不
    受理判決，嗣經臺灣臺北地方法院檢察署檢察官以98年度偵
    字第7874號不起訴處分在案】。
二、按犯罪事實應依證據認定之，無證據不得認定犯罪事實；又
    不能證明被告犯罪者，應諭知無罪之判決，刑事訴訟法第15
    4條第2項、第301第1項分別定有明文。次按所謂認定犯罪事
    實之證據，係指足以認定被告確有犯罪行為之積極證據而言
    ，該項證據自須適合於被告犯罪事實之認定，始得採為斷罪
    之資料；又事實之認定，應憑證據，如未能發現相當確實證
    據，或證據不足以證明，自不能以推測或擬制之方法，以為
    裁判之基礎，最高法院29年上字第3105號、40年臺上字第86
    號判例著有明文。再按告訴人之告訴，係以使被告受刑事訴
    追為目的，是其陳述是否與事實相符，自應調查其他證據以
    資審認；又事實審法院對於證據之取捨，依法雖有自由判斷
    之權，然積極證據不足證明犯罪事實時，被告之抗辯或反證
    縱屬虛偽，仍不能以此資為積極證據應予採信之理由，最高
    法院亦著有52年臺上字第1300號及30年上字第482號判例可
    資參照。又按認定犯罪事實所憑之證據，無論係直接證據或
    間接證據，其為訴訟上之證明，須於通常一般之人均不致有
    所懷疑，而得確信其為真實之程度者，始得據為有罪之認定
    ，倘其證明尚未達到此一程度，而有合理之懷疑存在，復無
    其他調查途徑可尋，法院即應為無罪之判決，最高法院76年
    臺上字第4986號著有判例。又按刑事訴訟法第161條第1項規
    定：檢察官就被告犯罪事實，應負舉證責任，並指出證明方
    法。因此，檢察官對於起訴之犯罪事實，應負提出證據及說
    服之實質舉證責任（最高法院92年台上字第128號判例參照
    ）。而刑事訴訟法第161條、第163條規定係編列在該法第一
    編總則第十二章「證據」中，故前開規定，亦於自訴程序之
    自訴人同有適用。
三、訊據被告乙○○堅詞否認有何偽造文書之犯行，並辯稱：其
    係經由導遊盧林由之介紹，原本要以40萬元向自訴人買受晉
    銓旅行社牌照，雙方談妥後，其並囑託大陸深圳辦公室人員
    匯人民幣10萬元至自訴人指定之帳戶，然而，當晚再與自訴
    人見面後，自訴人即反悔，並要求改以承租之方式，要求被
    告每個月需付自訴人租牌租金1萬元，另須負擔應向中華民
    國旅行業公會全聯會所繳納之100萬保證金，因此，雙方簽
    訂94年11月16日之旅行社租牌合約書及100萬保證金協議書
    ，其即依約定再匯人民幣15萬元至自訴人指定帳戶內；嗣因
    自訴人發現伊招攬之客戶很多，自訴人又反悔，並以鎖住觀
    光局帳號密碼之方式，要求其須支付人頭費每人100元，因
    此雙方才又再簽立95年2月6日的合約，並在合約中也定明自
    訴人刷卡後，再由其支付予自訴人等語，另因在與自訴人合
    作前，自訴人曾將沈長輝的團交予其承作，當時其還在安佳
    旅行社時，因自訴人尚須支付其團費及代墊費用，所以95年
    2月6日之合約書裡面就約定甲方即自訴人要支付其沈長輝團
    費，事後因自訴人均不出面與其對帳，所以其才至法院提起
    民事訴訟，其並沒有偽造文書等語。
四、經查：
(一)、被告與自訴人於94年11月16日，就自訴人經營之晉銓旅行社
    簽立旅行社牌照租用合約，其中約定被告以支付自訴人每月
    1萬元之租金，並支付自訴人押金3萬元等為內容，雙方並另
    簽立100萬保證金協議書，約定被告應支付向中華民國旅行
    業公會全聯會繳納之保證金100萬元；嗣被告於96年4月18日
    ，向臺灣臺中地方法院民事庭起訴請求自訴人償還48萬4978
    元，起訴後，臺灣臺中地方法院民事庭以管轄錯誤將上開民
    事事件移送福建金門地方法院，嗣福建金門地方法院金城簡
    易庭經合法通知自訴人及晉銓旅行社後，自訴人均未到庭，
    而於訴訟進行中，被告於96年7月17日並當庭提出系爭合約
    書以為上開民事事件請求之依據，嗣福建金門地方法院金城
    簡易庭以上開民事事件之被告即自訴人經合法通知未到庭爭
    執，視同自認，並為一造辯論判決，判決該案被告即自訴人
    應給付該案原告即被告乙○○55萬6600元，及自96年9月22
    日起至清償日止按年息百分之5計算之利息等情，為被告與
    自訴人所不爭，並有旅行社牌照租用合約、100萬元保證金
    協議書、福建金門地方院金城簡易庭96年城簡字第25號卷宗
    附卷可證，應為事實。
(二)、自訴人陳稱其與被告僅簽立94年11月16日之旅行社牌照合約
    外，從未再簽立任何合約，並於原審請求將系爭合約書上「
    甲○○」之簽名送鑑，證明被告偽造犯行等語。查，本案經
    原審囑託內政部警政署刑事警察局就系爭合約書上「甲○○
    」之簽名，與自訴人、被告當庭簽寫之「甲○○」之簽名、
    被告當庭提出之旅行社牌照租用合約正本之「甲○○」、「
    乙○○」之簽名、100萬元保證金協議書正本之「甲○○」
    、「乙○○」之簽名，鑑定系爭合約書上「甲○○」之簽名
    究係自訴人所親簽或係被告所偽造，惟經該局98年2月11日
    以刑鑑字第0980000546號函以：因爭議文件係為影本，其上
    字跡筆劃欠清晰，特徵不顯，故無法鑑定等語覆知原審（見
    原審卷(一)第154頁）。是本件尚無法經由專業鑑定機關直接
    鑑定系爭合約書上「甲○○」簽名之真偽。
(三)、又本案雖據被告聲請傳喚證人丁○○到庭證明在95年2月6日
    當天，證人丁○○在其位於臺北市○○○路之辦公室有在場
    看見被告與自訴人簽立系爭合約書乙情。然據證人丁○○於
    原審審理時證稱：當時伊只有看到自訴人與被告於上開辦公
    室在簽字，但因為只進去約5秒、10秒之時間即行離開，就
    其2人簽哪一份合約，伊並未看到等語（見原審卷(二)第8頁）
    。是以，證人丁○○之證詞亦無法執為被告與自訴人是否簽
    訂系爭合約書乙節之直接證據。被告於本院雖請求再傳訊證
    人丁○○證明系爭合約係真正，惟如前所述證人丁○○於原
    審證稱伊並未看到被告與自訴人2人簽哪一份合約，本院認
    縱再傳訊證人丁○○亦無法為明確之證明，顯無必要再重覆
    傳訊證人丁○○，附此敘明。
(四)、另依據原審所調取之福建金門地方法院96年度城簡字第25
    號卷宗、臺灣臺北地方法院檢察署（下稱臺北地檢署）97年
    度他字第1895號卷宗及原審卷內所有之「甲○○」之簽名，
    其中關於自訴人於97年1月28日在臺北地檢署詢問筆錄之「
    甲○○」簽名，與97年2月13日向福建金門地方法院金城簡
    易庭提出之民事聲請閱卷狀上之「甲○○」簽名，均經自訴
    人於原審當庭表示為其親簽無訛（見臺北地檢署97年度他字
    第1895號影卷【下稱他字卷】第2頁、福建金門地方法院金
    城簡易庭96年度城簡字第25號卷【下稱城簡卷】第70頁，原
    審卷(一)第122頁反面）。然而比對本案系爭95年2月6日合約
    書影本上「甲○○」之簽名，與上開自訴人在97年1月28日
    於臺北地檢署訊問筆錄及97年2月13日民事聲請閱卷狀之簽
    名以及被告當庭提出之94年11月16日旅行社牌照租用合約正
    本（見原審卷(一)第223頁證物袋）上「甲○○」之簽名，三
    者在「林」、「益」、「全」三字之運筆、字體、字形、勾
    勒、佈局方面，並非無類似之處，亦即未能完全排除系爭95
    年2月6日合約書上「甲○○」之簽名為自訴人所為。再者，
    本院另發現自訴人自97年1月28日在臺北地檢署接受訊問（
    見偵卷第11頁反面）與自訴人於97年2月21日在臺北市政府
    警察局中山分局製作之筆錄（見偵查卷第6頁反面）自訴人
    於書寫之「甲○○」三字時，其運筆、字體、字形、勾勒及
    佈局完全不同，在短短數日間，自訴人之簽名即顯然不同，
    實啟人疑竇。況且，自訴人提起本案自訴，係以系爭合約書
    上自訴人簽名之真偽為調查重點，則自訴人是否刻意改變其
    簽名習慣，即非屬無疑。
(五)、再查，自訴人所提自訴狀證物一（見原審卷(一)第3頁）之94
    年11月16日旅行社牌照租用合約影本上之「甲○○」簽名筆
    跡、指紋位置，均與被告當庭提出之94年11月16日旅行社牌
    照租用合約正本（見原審卷(一)第223頁證物袋）上「甲○○
    」之簽名字跡完全不同，【旅行社牌照租用合約正本上「甲○○」之簽名，與自訴人上開在97年1月28日於臺北地檢署
    及其向福建金門地方法院金城簡易庭提出之民事聲請閱卷狀
    上之親筆簽名則屬相似】。原審於98年2月2日準備程序時，
    當庭提示被告提出之旅行社牌照租用合約書正本之影本，命
    自訴人辨認其上之「甲○○」是否為其所親簽，自訴人先稱
    ：「不是」（見原審卷(一)第12 3頁）；原審再於98年2月23
    日準備程序再提示上開被告提出之旅行社牌照租用合約書正
    本，命自訴人再次辨認其上之「甲○○」是否為其所親簽，
    自訴人則改稱：「我不確定」等語（見原審卷(一)第166頁）
    。為此，原審並要求自訴人提出其留存之旅行社牌照租用合
    約之正本，經自訴人於原審98年2月2日及98年2月23日均當
    庭表示，該正本確定交給委任律師，然原審詢之自訴代理人
    即鄭雪櫻律師，經鄭雪櫻律師表示，該旅行社牌照租用合約
    書之正本已經歸還自訴人等語（見原審卷第122頁反面、第
    165 頁反面），已非尋常。而衡諸自訴人提出之旅行社牌照
    租用合約影本與被告提出之旅行社牌照租用合約正本，其內
    容、條款完全一致，且其上「甲○○」、「乙○○」印章部
    分亦相同，被告自無另行在旅行社牌照租用合約正本偽造自
    訴人之簽名及指印之必要，則被告提出之旅行社牌照租用合
    約書正本，應為被告與自訴人所親簽，應可認定。則自訴人
    於自訴狀另行提出與正本內容相同，而「甲○○」簽名完全
    不同之旅行社牌照租用合約影本做為自訴狀之證物，復未能
    提出其所稱與該影本相符之旅行社租牌合約正本以供核對，
    則自訴人是否為影響法院對於其簽名筆跡之判斷，而提出與
    原始旅行社牌照租用合約正本「甲○○」簽名不同之影本以
    為證物，即不無可議。
(六)、再者，自訴人於97年2月13日向福建金門地方法院金城簡易
    庭聲請閱卷時，即知悉被告以系爭合約書向金城簡易庭請求
    清償債務，業據自訴人陳稱在卷（見原審卷第91頁反面），
    則自訴人既然早在於97年2月13日即知被告已提出系爭合約
    書，竟於97年1月28日向臺北地檢署提起偽造文書、詐欺、
    背信告訴後，於97年2月21日在臺北市政府警察局中山分局
    調查時、97年3月28日、97年5月16日、97年9月25日臺北地
    檢署檢察官偵訊時，均隻字未提，而遲至97年10月9日，始
    向原審提出被告偽造系爭合約書之自訴，已與常情有違，則
    被告是否有如自訴人指訴偽造系爭合約書乙節，即屬有疑。
(七)、另查，本案被告於96年4月18日，先以自訴人甲○○即晉銓
    旅行社向臺灣臺中地方法院民事庭提起清償債務之民事訴訟
    ，並以晉銓旅行社設於臺中市○區○○路41-9號4樓之地址
    為送達，臺灣臺中地方法院經通知雙方調解，因自訴人甲○○未到而調解不成立，經臺灣臺中地方法院民事庭查址結果
    ，因發現自訴人甲○○址設福建省金門縣金鎮古城里大古崗
    6 號，則以無管轄權為由將該民事事件移送福建金門地方法
    院審理，嗣經福建金門地方法院金城簡易庭分別將通知書送
    達自訴人之戶籍地及晉銓旅行社在臺中市○區○○路41-9號
    4 樓、臺中縣豐原市○○○路265號1樓、臺北市○○路366
    號13樓之地址，均未到庭陳述，福建金門地方法院金城簡易
    庭即以一造辯論而為判決，有臺灣福建金門地方法院金城簡
    易庭96年度城簡字第25號卷附卷可參。而參諸自訴人於原審
    自承：「（晉銓旅行社曾經登記在【臺中市○區○○○路1
    之49號4樓至何時？）我與乙○○認識的時候，晉銓旅行社
    是登記在該址，後來變更到豐原」等語（見原審卷(一)第91頁
    反面），則被告乙○○提起民事清償債務訴訟時，係依據自
    訴人及晉銓旅行社登記之地址送達，而該民事事件在福建金
    門地方法院金城簡易庭審理時，亦經數次合法通知自訴人到
    庭，是以被告乙○○提起該民事訴訟時，並未預料自訴人均
    未到庭而為一造辯論判決，即被告並非明知自訴人不會到庭
    ，而故為提出偽造合約書，使自訴人無表示之機會等情，應
    可認定。
(八)、又被告於提起前揭清償債務民事訴訟以前，曾於96年1月間
    ，以掛號方式將存證信函（含附件之對帳單）寄至自訴人位
    於臺北市○○路366號13樓之住處，要求自訴人於期限內與
    被告聯繫還款事宜，並在對帳單上羅列應相互抵沖之費用，
    而上開存證信函並於96年1月9日經該大樓之長寧大廈管理室
    代收之事實，有中華郵政股份有限公司臺北郵局97年12月4
    日北營字第0970904211號函檢送之臺北34支局00030號存證
    信函及投遞清單在卷可稽。而自訴人雖陳稱：伊從未收受過
    被告寄發之存證信函，存證信函也是在金城簡易庭閱卷後才
    看到的等語。而本案亦經原審函請派駐長寧大廈之金石保全
    公司提供有關臺北市○○路366號13樓住戶於96年1月9日領
    取掛號信件之紀錄，經該公司函覆表示，上開資料已逾2年
    之保存期限，無法提供等語（見原審卷(二)第34頁）。然查，
    上開臺北市○○路366號13樓之住處為自訴人當時所居住乙
    節，亦為自訴人自承在卷（見原審卷第91頁反面），又衡以
    一般常情而言，公寓大廈管理室於簽收住戶信件時，基於善
    良管理人之義務，原則上均會轉交予住戶收受，如住戶因故
    未收受或拒絕收受，管理室人員亦會將信件退回寄件人，當
    不至留置於管理室或予以丟棄，否則將有民、刑事之法律責
    任。而本案經中華郵政公司臺北郵局前揭函文明白表示，該
    存證信函業經妥投等語，且另查無有何退件紀錄，又大廈管
    理室原則上亦會將信件誠實交予住戶等情觀之，應可推知，
    本件自訴人確有收受上開存證信函無訛，其陳稱並未收受等
    語，應非可採。是以，被告前揭所辯其與自訴人間，有如存
    證信函附件所示之帳要對，因自訴人均不出面與之對帳，所
    以才提起民事訴訟等語，應屬無虛。而自訴人稱其與被告間
    ，自94年底即與被告無合作關係，亦與被告無任何債權債務
    關係等語，即非全然可信。
(九)、另被告辯稱其在存證信函所列相互抵沖費用之項目，即是依
    據95年2月6日之合約書而來，因自訴人均避不見面，所以才
    會寄發存證信函並提起民事訴訟，並稱：因簽訂94年11月16
    日之旅行社租用牌照合約書，其可使用晉銓旅行社在觀光局
    之帳號、密碼，因自訴人亦有帳號、密碼，發現其客戶有5
    、600人，所以覺得有一點反悔，所以要跟其算人頭費，一
    開始說要100元，後來說要300元，所以才會在95年2月6日的
    合約約定人頭費100元；簽完這份合約後，其有再接團共接
    了629人，所以其要支付給自訴人工本費629個人的人頭，每
    個人頭100元等語（見原審卷第94頁、124頁）。查，系爭合
    約書第二條約定：「甲方為乙方大陸團體辦理入台證手續除
    了工本費新台幣柒佰元整併收取每位團員新台幣壹百元整」
    、第六條：「乙方支付甲方之大陸團體入台手續費從02月份
    客人入臺日期開始，直到乙方另開公司為止，甲方不得異議
    」等語，而在寄發自訴人之存證信函附件之對帳單並羅列「
    我司應付晉銓費用：1.2、3月份入台團體人頭簽證費62900N
    T 」之項目，有系爭合約書及存證信函（連同附件）在卷可
    稽（見原審卷(一)第4、51頁）。而原審經向交通部觀光局調
    取自94年11月16日至95年6月間以晉銓旅行社名義申請大陸
    地區人民來臺觀光之紀錄，依據該局檢送之大陸地區人民來
    臺觀光團明細觀之（見原審卷(一)第181頁反面至182頁），自
    95 年2月6日起至95年3月間，以晉銓旅行社名義申請大陸地
    區人民來臺觀光實際入境人數共639人，核與被告所列之629
    人之數字甚為相近。況且，倘若如自訴人所述，其在94年底
    即已搬出被告辦公室，之後並無合作關係，被告又如何能在
    其後至95年2、3月間，再以晉銓旅行社之名義申請大陸地區
    人民來臺觀光。是以被告前揭所辯，因自訴人要求向被告收
    取每個人頭100元，因此雙方再95年2月6月之系爭合約書，
    並再計算其申請大陸地區人民來臺觀光之人數後，其應支付
    自訴人62900元，故列在雙方費用抵沖明細之對帳單內等語
    ，非無可採。
(十)、另被告辯稱，其於95年2月15日至2月22日確實有刷自訴人之
    信用卡共42萬5000元，但其並非盜刷，而是依據系爭合約書
    第三條約定：訂房費用由甲方（即自訴人）刷卡，乙方（即
    被告）再付其費用甲方所為；且在95年2月份時，其與自訴
    人有合作，大陸團是伊招攬，團費也是其支出，自訴人為了
    要提高刷卡額度，所以要其出團支付團費就刷自訴人的信用
    卡，之後因為自訴人3月份就斷了聯繫避而不見，所以沒有
    辦法把刷卡的錢還給他，因此在對帳單上即扣除此部分刷卡
    費用等語（見原審卷(一)第34頁反面）。查，系爭合約書第三
    條後段約定：「訂房之費用由甲方刷卡乙方再付其費用給予
    甲方」，而在被告寄發予自訴人之存證信函所附對帳單上所
    列「我司應付晉銓費用：3.飯店刷卡費用425000元」等語，
    有系爭合約書及存證信函附件之對帳單可稽（見原審卷(一)第
    4、51頁）。雖然自訴人陳稱，其與被告自94年底即無合作
    ，並未允許被告在95年2月15日至22日刷其信用卡等語。然
    而，倘若被告確係在前揭時間，盜刷自訴人之信用卡，則被
    告何需自行羅列於存證信函之附件，表明「我司應付晉銓費
    用：3.飯店刷卡費用425000NT」等語，此情與一般盜刷信用
    卡情形已有不同。又本案經中國信託商業銀行股份有限公司
    （下稱中國信託銀行）分別於98年1月9日及98年4月21日向
    本院陳報：自訴人甲○○之信用卡額度於95年1月迄今，僅
    在95年2月份曾申請調高信用卡臨時信用額度為65萬元，有
    效期限至95年3月底；中國信託銀行將甲○○於每月之15日
    前消費之帳戶，於當晚列印成帳單，於一至二日內郵寄持卡
    人供繳費；另甲○○於95年間之帳單，1至4月份皆全額清償
    ，5月份後皆未繳款等語；另自訴人甲○○除在98年2月6日
    中國信託銀行催收中表示已與盜刷之人進行訴訟，於98年2
    月6日以前均無甲○○申報信用卡遭盜刷之紀錄等情，有中
    國信託銀行陳報狀2份及原審電話紀錄表在卷可稽（見原審
    卷(一)第109頁、222頁、卷(二)第20頁）。且據自訴人於原審自
    承：其中國信託信用卡帳單每個月都會收到，且每個月收到
    帳單一定會去繳等語（見原審卷第92頁）。是以，倘若被告
    於95 年2月15日至同年2月22日盜刷自訴人上開信用卡，則
    於95 年3月間，自訴人在收到信用卡帳單時，發現有不明刷
    卡紀錄，理應會立即向中國信託銀行表示其信用卡遭到盜刷
    ，並報案處理。然而，自訴人非但未向中國信託銀行申報盜
    刷或報案處理，且進而將95年1至4月份之帳單依其應繳金額
    按時繳納，期間均未向中國信託銀行申報盜刷情事，而遲至
    97年1月間，始向臺北地檢署申告被告盜刷信用卡，亦與一
    般人之信用卡遭盜刷之處理情形迥異，則自訴人所陳其信用
    卡遭被告盜刷乙節，尚非可信。且依據中國信託銀行前揭陳
    報狀表示，自訴人於95年2月間曾調高信用卡臨時信用額度
    65萬元，核與被告前揭所述相符。反觀自訴人於原審97年11
    月20日第一次準備程序時詢及自訴人有無提高刷卡額度等情
    ，自訴人稱：被告所述與事實不符，伊根本不需要提高額度
    云云，即與上開中國信託銀行陳報內容不符。綜上所述，本
    案被告辯稱其並沒有盜刷信用卡，其係依據95年2月6日簽立
    之系爭合約書約定，先由自訴人刷卡，再由伊給付刷卡費用
    予自訴人等語，應屬可信。另被告涉嫌盜刷信用卡部分，於
    臺灣臺中地方法院諭知自訴不受理判決後，亦由臺北地檢署
    檢察官於98年4月22日以98年度偵字第7874號不起訴處分在
    案（見原審卷(二)第61至62頁），併此說明。
(十一)、另被告辯稱系爭合約書所訂甲方（即自訴人）應給付沈長輝
    團費之條款，係其在與自訴人合作以前，即其服務於安佳旅
    行社時，由自訴人交給其代為操作，因其先代墊團費，所以
    在系爭合約書上即訂明自訴人應給付其有關沈長輝之團費等
    語。而自訴人即否認有將沈長輝的團交給被告操作，並稱伊
    只有請沈長輝直接和被告聯絡，沈長輝的團完全與其無關，
    均為被告憑空捏造等語。惟查，本案經證人丙○○於原審結
    證證稱：伊於94月12月間，在安佳旅行社係擔任線控（即控
    制公司有關大陸來臺旅行團體之操作）之工作，自訴人有將
    沈長輝的團交給安佳旅行社操作，是自訴人將「莉莉」的
    MSN給伊，由伊與自訴人在北京辦事處之「莉莉」之人聯繫
    ；「莉莉」也曾經在MSN請伊將行程交給「莉莉」；而被告
    曾經指示伊請大陸深圳一家旅行社代墊沈長輝這個團的機票
    款，代墊的金額現在已不記得；除了代墊機票費用，伊並無
    經手其他費用等語明確（見原審卷(二)第45頁反面至49頁），
    是被告所辯自訴人有將沈長輝的團交給伊代為操作，尚非不
    可採信。則在系爭合約書訂立自訴人需付給被告沈長輝團費
    等語，顯非虛偽。又自訴人雖主張，依據大陸地區人民來臺
    從事觀光活動許可辦法所定「大陸地區人民來臺觀光送件須
    知」第三條（七）應備文件之規定，申請人應提出我方旅行
    業與大陸地區組團之旅行社簽訂之組團契約，被告未能提出
    組團契約，可證被告稱自訴人有交團予被告操作為不實在等
    語。然按有無組團契約或以何人名義簽訂組團契約，係業者
    向觀光局申請程序之問題，與自訴人與被告間有無合作，其
    合作模式為何，當非有必然之關係。本案自訴人確有交沈長
    輝之團予被告代為操作之事實，業據證人丙○○證述明確，
    是自訴人前揭主張並不足作為被告不利之認定。
(十二)、被告辯稱其確實有依據100萬元保證金之協議書約定由其代
    繳向中華民國旅行公會全聯會之保證金100萬元，因此，陸
    續匯人民幣10萬元及15萬元至自訴人指定之帳戶，並提出匯
    款收據2紙為證（見他字卷第41頁）。雖自訴人陳稱被告未
    曾給付100萬元等語，然觀之自訴人於原審97年11月20日第
    一次準備程序時先稱：被告連當初租用合約的4萬元都沒有
    給伊等語（見原審卷第35頁），嗣經原審提示臺北地檢署97
    年度他字第1895號偵查卷附之支票影本及簽收收據（見他字
    卷第77頁），自訴人始承稱其有收受旅行社牌照租用合約書
    約定之押金3萬元及受僱於被告之6萬元等語（見原審卷(一)第
    16頁），其先後陳述不一，已屬可議。又查，晉銓旅行社於
    9 4年11月17日，依據大陸地區人民來臺從事觀光活動許可
    辦法第12條規定向中華民國旅行商業同業公會全國聯合會繳
    納100萬元之保證金完畢乙節，有中華民國旅行商業同業公
    會全國聯合會98年3月31日中旅聯（98）字第036號函檢送收
    據1紙在卷可憑（見原審卷(一)第187至188頁）。則衡以自訴
    人與被告簽立100萬元保證金協議書，顯係以被告支付該保
    證金，做為使用晉銓旅行社牌照之條件甚明。而如上開100
    萬元保證金均係自訴人自行負擔，被告均未支付任何保證金
    之金額，則何以在自訴人於94年12月底搬離被告辦公室，未
    再與被告合作，亦未與被告簽立任何合作契約之情形下，仍
    容許被告繼續使用晉銓旅行社牌照招攬大陸地區人民來臺光
    觀直至95年3月為止，亦均未依100萬元保證金協議書向被告
    請求支付，均與常情不符，是以自訴人陳稱被告未曾支付
    100萬元保證金等語，並不足採，被告前揭所辯，尚屬可信
    。綜上所述，被告乙○○前揭辯解，經核並無明顯不可採之
    處，尚堪採信。而依本案現有之證據，均不足以使本院相信
    自訴人所指訴係正確無訛，自訴人指訴被告有偽造系爭合約
    書之犯行，自乏積極之證據存在，是尚不能認定被告構成偽
    造文書罪，自難僅憑自訴人片面之指訴而入罪。此外，復查
    無其他積極證據，足認被告有偽造文書之犯行，既以不能證
    明被告犯罪，原審揆諸首揭說明，認被告之犯罪不能證明而
    諭知被告無罪，核無違誤，應予維持。
五、自訴人上訴意旨略以：自訴人並未積欠被告款項，亦未收到
    被告任何款項，且未通知被告匯款至指定之帳戶，被告辯稱
    有匯款至指定帳戶，均不實在。又被告從未代自訴人繳100
    萬元保證金，原審未加詳查遽予認定，顯屬草率，又沈長輝
    來台之旅遊團與自訴人之晉銓旅行社無關，並非自訴人交給
    被告承做，證人丙○○及丁○○之證述均不實在。且證人丙○○證稱：其未代被告經手匯款之事，亦不知與自訴人間匯
    款之事等語，並不能證明被告上開所稱匯款之事等語，認原
    審判決諭知被告無罪，顯有不當，請求撤銷原判決。惟按自
    訴人上開上訴意旨所指各項，業經原審詳列其認定之理由。
    證人丙○○確係證稱：代墊的金額現在已不記得；除了代墊
    機票費用，伊並無經手其他費用等語，與上訴意旨所指證人
    丙○○證稱：其未代被告經手匯款之事等語，並無何齟齬之
    處，而證人丁○○之證述，原審並未採為有利於被告之認定
    。原審關此部份之認定，並無何不當之處，再按本件95年2
    月6日合約書上之簽名，並無積極證據足資證明係被告偽簽
    ，原審因而諭知被告無罪，核無違誤。自訴人上開上訴顯均
    無理由，應予駁回。
據上論斷，應依刑事訴訟法第368條，判決如主文。
中    華    民    國    98    年    8     月    13    日
            刑事第二庭    審判長法  官  李  璋  鵬
                                法  官  胡  森  田
                                法  官  胡  忠  文
以上正本證明與原本無異。
如不服本判決應於收受送達後10日內向本院提出上訴書狀，其未
敘述上訴之理由者，並得於提起上訴後10日內向本院補提理由書
（均須按他造當事人之人數附繕本）「切勿逕送上級法院」。
                                書記官  許  麗  花
中    華    民    國    98    年    8     月    13    日


司法院資訊處製作；財團法人民間司法改革基金會備份。
